【裁判字號】    98,上易,762
【裁判日期】    981210
【裁判案由】    詐欺
【裁判全文】
臺灣高等法院臺南分院刑事判決         98年度上易字第762號
上  訴  人  臺灣臺南地方法院檢察署檢察官
被      告  甲○○
上列上訴人因被告詐欺案件，不服臺灣臺南地方法院98年度易字
第627號中華民國98年9月30日第一審判決（起訴案號：臺灣臺南
地方法院檢察署98年度營偵字第109號），提起上訴，及移送併
案審理（案號：同署98年度偵字第14352號）本院判決如下：
    主  文
原判決撤銷。
甲○○幫助意圖為自己不法之所有，以詐術使人將本人之物交付
，累犯，處有期徒刑伍月，如易科罰金，以新臺幣壹仟元折算壹
日。
    事  實
一、甲○○於民國94年間，因竊盜案件經臺灣臺南地方法院以94
    年度易字852號判處有期徒刑10月確定，於96年7月15日執行
    完畢。詎其猶不知悔悟，雖預見提供己有金融機構帳戶之存
    摺、密碼及金融卡供他人使用，有遭他人利用作為詐騙工具
    之可能，竟仍基於幫助詐欺取財之未必故意，於民國97年11
    月14日，在華南商業銀行新營分行門口，將其所新申辦之華
    南銀行新營分行（帳號：000000000000號）帳戶之存摺、彰
    化銀行新營分行（帳號：00000000000000號）之存摺及印章
    ，交付予真實姓名年籍不詳之友人「李苡蔓」使用。嗣某不
    詳詐欺犯罪集團成員輾轉取得上開甲○○彰化銀行新營分行
    、華南銀行新營分行帳戶後，即意圖為自己不法之所有，分
    別為下列詐欺取財犯行：
  (一)於97年11月19日上午10時許，以0000000000號門號（該門號
    申請人洪森泰所涉詐欺罪嫌部分，另分案偵辦）致電向乙○
    ○詐稱係黃女之友人「阿彬」，要向乙○○借款云云，使乙
    ○○信以為真，先後於當日上午10時許、11時30分許，分別
    至歸仁鄉農會本會及第一銀行大灣分行，依指示各匯款新臺
    幣（下同）20萬元，合計40萬元至甲○○上揭彰化銀行新營
    分行帳戶內，旋即遭該詐欺犯罪集團成員於同日至彰化銀行
    鳳山分行臨櫃提領一空，嗣同日下午3時許，因甲○○至彰
    化銀行新營分行欲領取晶片提款卡時，為該行行員蔡國濱發
    覺該帳戶可疑，及乙○○發覺受騙，經報警處理而查知上情
    。
  (二)於97年11月19日下午2時許，經詐欺犯罪集團成員撥打電話
    予王翊禎，向其詐稱係其友「阿展」，要向王翊禎借款云云
    ，使王翊禎信以為真，於同日依指示至陽信商業銀行鼎力分
    行臨櫃匯款20萬元至甲○○之上揭華南銀行新營分行帳戶內
    ，後因「李苡蔓」致電予甲○○稱上揭甲○○所交付之帳戶
    存摺遺失，要求甲○○至華南銀行申請補發新存摺，甲○○
    遂於97年11月20日至華南銀行新營分行申請補發新存摺，並
    經「李苡蔓」告知需要甲○○幫助提款，甲○○遂於同年月
    24日上午10時30分許攜補發之存摺前往華南銀行新營分行，
    協助「李苡蔓」提領自己前開帳戶內之20萬元，惟因該帳戶
    已被通報為警示帳戶，甲○○至華南銀行新營分行欲提領該
    筆20萬元款項時，為銀行行員沈儀慧通報警方前來，該款項
    始未被提領。
二、案經王翊禎報告高雄縣政府警察局仁武分局移轉至台南縣警
    察局新營分局，及乙○○訴由台南縣警察局新營分局，移送
    臺灣台南地方法院檢察署檢察官偵查起訴，及該署檢察官移
    送併案審理。
    理  由
甲、程序方面：
  (一)按被告以外之人於審判外之陳述，雖不符前四條之規定，而
    經當事人於審判程序同意作為證據，法院審酌該言詞陳述或
    書面陳述作成時之情況，認為適當者，亦得為證據。當事人
    、代理人或辯護人於法院調查證據時，知有第159條第1項不
    得為證據之情形，而未於言詞辯論終結前聲明異議者，視為
    有前項之同意。刑事訴訟法第159條之5定有明文。查，證人
    即被害人王翊禎、乙○○及證人蔡國濱、沈儀慧於警詢之陳
    述，均係被告以外之人於審判外之陳述，被告未於言詞辯論
    終結前聲明異議，且本院審酌該言詞陳述作成之情況，並無
    程序違法或有何意思不自由情形，復經原審及本院於審判期
    日就上開證據依法進行提示、調查、辯論，故依刑事訴訟法
    第159條之5第2項規定，認有證據能力，合先敘明。
  (二)本案認定犯罪事實所引用之本案卷內所有卷證資料（包含文
    書證據、物證等證據），並無證據證明係公務員違背法定程
    序所取得，且被告於本院審理終結前就卷內所有卷證資料之
    證據能力均表示無意見，又卷內文書證據，亦無刑事訴訟法
    第159條之4之顯有不可信之情況與不得作為證據之情形，依
    刑事訴訟法第159條之5規定，本案認定犯罪事實所引用之本
    案卷證所有文書證據、物證等證據，均有證據能力。
乙、實體方面：
一、訊據被告甲○○自承上開帳戶為其申設並對於上開時、地，
    王翊禎、乙○○因接獲不詳姓名年籍成年詐騙人員電話，不
    疑有他而陷於錯誤，分別匯款至其所有上開帳戶內之事實坦
    承不諱，惟矢口否認有何幫助詐欺犯行，辯稱：伊自己也是
    受害者，伊並不是詐騙集團的成員，並且打算把錢領出來去
    報警，伊是要把詐騙集團揪出來，如果伊有獲得利益的話，
    那有可能健保費都繳不起云云。然查：
  (一)上揭事實，業經證人即被害人王翊禎、乙○○及證人沈儀慧
    、蔡國濱分別於警詢時證述明確，並有陽信商業銀行鼎力分
    行匯款收執聯、高雄縣警察局仁武分局澄觀派出所受理刑事
    案件報案三聯單、受理詐騙通報警示簡便格式、受理各類案
    件紀錄表、內政部警政署反詐騙案件紀錄表（為王翊禎受騙
    部分，見南縣營警偵字第0970019395號警卷，第28、33頁、
    第23-26頁）；第一商業銀行大灣分行匯款申請書回條、臺
    南縣歸仁鄉農會匯款回條、臺南縣警察局永康分局大灣派出
    所受理詐騙通報警示簡便格式表、內政部警政署反詐騙諮詢
    專線紀錄表、金融機構聯防機制通報單（為乙○○受詐騙部
    分，見南縣營警偵字0000000000號警卷，第15頁、第24至25
    頁）及華南銀行新營分行97年12月3日函文、彰化銀行新營
    分行97年12月2日函文暨所附客戶基本資料、交易明細查詢
    各1份在卷可稽（詳0000000000號警卷，第30-33頁、000000
    0000號警卷，第20-23頁），足認某姓名年籍不詳犯罪集團
    成員，確以被告上開二帳戶供詐欺取財之用。
  (二)被告於98年11月26日本院審理程序中自承：伊因「李苡蔓」
    致電告知伊所交付之帳戶存摺遺失，要求伊至華南銀行新營
    分行申請補發新存摺，伊遂於97年11月20日至華南銀行新營
    分行申請補發新存摺，並經「李苡蔓」告知需要伊幫助提款
    ，伊遂於同年月24日上午前往華南銀行新營分行，協助「李
    苡蔓」提領自己前開帳戶內之20萬元，且伊是先到彰化銀行
    新營分行提領20萬元，結果被行員報警之後，才又轉到華南
    銀行新營分行提領20萬元（詳本院卷第25頁反面至26頁）。
    倘被告確實如其所辯稱，係欲提領款項後報警處理，何以連
    續提領來路不明之款項，卻未見其有何報警之舉動，前後明
    顯矛盾，益見被告自相矛盾而無法自圓其說之情虛。況被告
    於原審就王翊禎受騙部分，已認罪。
  (三)查於金融機構開設帳戶，請領存摺、提款卡一事，係針對個
    人身分之社會信用而予以資金流通，具有強烈之屬人性，金
    融帳戶為個人理財之工具，申請開設金融帳戶並無任何特殊
    之限制，且一人得在不同之金融機構申請數個存款帳戶使用
    ，此乃普遍週知之事。而詐騙集團成員以非本人帳戶供作詐
    財使用，經政府反覆宣導民眾必須小心，亦經媒體廣泛報導
    ，以被告為心智思慮已成熟之成年人，應具相當知識及社會
    經驗，竟提供上開帳戶予真實姓名年籍不詳自稱「李苡蔓」
    之女子使用，其應可預見可能幫助他人從事財產犯罪之用，
    顯見其具有幫助他人犯罪之不確定故意甚明。綜此，被告所
    辯無非卸責之詞，委無可採。本件事證至明，應依法論科。
二、按刑法上之幫助犯，係指以幫助之意思，對於正犯資以助力
    ，而未參與實施犯罪之行為者而言（最高法院49年臺上字第
    77號判例參照）。查被告將前揭帳戶存摺等物，交付予他人
    作為犯詐欺取財之用，而向其收取前揭帳戶存摺之人，確有
    向被害人王翊禎、乙○○詐欺取財，被害人因而匯款、轉帳
    入被告之前開金融機構帳戶等情，已如前述，則被害人王翊
    禎受騙部分，因其帳戶已被列為警示帳戶致無法取款得逞，
    被告就此部分應係犯刑法第30條第1項前段、第339條第3項
    、第1項之「幫助詐欺取財未遂罪」；另被害人乙○○受騙
    部分，被告係犯刑法第30條第1項前段、第339條第1項之「
    幫助詐欺取財罪」。又被害人乙○○雖分2次匯款，惟係遭
    詐欺取財行為後之接續匯款動作，故被告就該部分僅係幫助
    一次詐欺取財之行為。又被告以一交付上開2本帳戶予不詳
    姓名年籍自稱「李苡蔓」之成年女子之行為，幫助「李苡蔓
    」所屬詐欺集團成員分別對被害人王翊禎、乙○○等2人為
    詐欺取財，因被告僅有一幫助行為，縱使正犯為多次詐騙行
    為，就本案被告而言，僅有一次犯罪行為，仍僅成立一幫助
    犯之罪（最高法院96年度台非字第245號判決要旨參照）。
    又其一行為觸犯幫助詐欺取財未遂罪及幫助詐欺取財罪，為
    想像競合犯，應從一重之幫助詐欺取財罪處斷。再被告幫助
    他人犯詐欺取財罪，為從犯，爰依刑法第30條第2項規定按
    正犯之刑減輕之。另被告有犯罪事實欄所示之前科紀錄，而
    於96年7月15日縮刑期滿執行完畢等情，有臺灣高等法院被
    告前案紀錄表在卷可稽，其於受有期徒刑執行完畢後，5年
    內故意再犯本件有期徒刑以上之罪，為累犯，應依刑法第47
    條第1項規定加重其刑，並依法先加重後減輕之。又移送併
    案審理部分與起訴部分，有想像競合犯之裁判上一罪之關係
    ，為同一案件，自為起訴效力所及，本院自得併予審理，併
    此敘明。
三、原審以被告犯行明確，予以論罪科刑，固非無見。惟按：(一)
    就被害人王翊禎受騙部分，被告係犯刑法第30條第1項前段
    、第339條第3項、第1項之「幫助詐欺取財未遂罪」，原判
    決理由欄論斷為被告係犯刑法第30條第1項前段、第339條第
    1項之「幫助詐欺取財罪」，且與主文所載之「未遂」矛盾
    ，自有不當；(二)原審未及審酌檢方移送併案審理部分，尚有
    未洽。檢察官上訴意旨以原審未及審酌上開併案審理部分，
    據以指摘原判決不當，為有理由，應由本院將原判決撤銷改
    判。爰審酌被告之品行、犯罪之動機、目的、造成被害人所
    受損害、交付之帳戶幫助供詐欺犯罪取款之工具，造成犯罪
    偵查困難，幕後犯罪人得以逍遙法外，致使此類犯罪手法層
    出不窮，嚴重危害交易秩序與社會治安及被告犯後否認犯行
    之態度等一切情狀，量處如主文第二項所示之刑，並諭知易
    科罰金之折算標準。
據上論結，應依刑事訴訟法第369條第1項前段、第364條、第299
條第1項前段，刑法第339條第1項、第3項、第30條第1項前段、
第2項、第55條前段、第47條第1項、第41條第1項前段，刑法施
行法第1條之1，判決如主文。
本案經檢察官范文豪到庭執行職務。
中    華    民    國    98    年    12    月    10    日
                  刑事第一庭    審判長法  官  黃崑宗
                                      法  官  蔡長林
                                      法  官  陳顯榮
以上正本證明與原本無異。
不得上訴。
                                      書記官  劉岳文
中    華    民    國    98    年    12    月    10    日
附錄：本案論罪科刑法條全文
刑法第339條：
意圖為自己或第三人不法之所有，以詐術使人將本人或第三人之
物交付者，處5年以下有期徒刑、拘役或科或併科1千元以下罰金
。
以前項方法得財產上不法之利益或使第三人得之者，亦同。
前二項之未遂犯罰之。


司法院資訊處製作；財團法人民間司法改革基金會備份。
